【裁判字號】    99,上訴,1392
【裁判日期】    991109
【裁判案由】    搶奪等
【裁判全文】
臺灣高等法院臺中分院刑事判決        99年度上訴字第1392號
上  訴  人  臺灣南投地方法院檢察署檢察官
上  訴  人
即  被  告  庚○○
被      告  戊○○
被      告  己○○
上列上訴人因被告搶奪等案件，不服臺灣南投地方法院98年度訴
字第428號中華民國99年6月7日第一審判決（起訴案號：臺灣南
投地方法院檢察署98年度偵字第4049號、第4088號、第4305號、
第4473號），提起上訴，本院判決如下：
    主  文
上訴駁回。
    理  由
一、公訴意旨另以：
  (一)被告庚○○夥同被告戊○○、己○○兄妹共3人，共同基於
    意圖為自己不法所有之犯意聯絡，於民國98年7月初某日中
    午12時許，由被告戊○○駕駛車牌號碼5776-LH號自用小客
    車搭載被告庚○○、己○○，待至南投縣南投市○○○路
    367 號前之「野百合檳榔攤」時，由被告戊○○、庚○○在
    車上接應，而被告己○○則下車向該檳榔攤店員乙○○佯稱
    要買香煙，趁乙○○不注意之際，搶奪放置在檳榔攤桌上裝
    硬幣之盒子[內有新台幣（下同）50元、10元、5元硬幣，共
    約1500元]捉在手上要逃跑之際，為乙○○與友人發覺立即
    捉住硬幣盒子並取回而未遂，坐在乘客座之被告庚○○見狀
    隨即下車，將被告己○○拉上車離去逃逸。因認被告庚○○
    、戊○○就此部分涉犯刑法第326條第2項、第1項加重搶奪
    未遂罪嫌。
  (二)被告己○○夥同被告庚○○及戊○○共3人，共同基於意圖
    為自己不法所有之犯意聯絡，於98年7月中旬某日凌晨5時許
    ，在南投縣南投市○○路467號後方工地，徒手竊取丁○○
    所有之鋼筋一批（價值約5000元）得手。被告庚○○等3人
    隨即開車前往位於南投縣南投市○○路480巷內，陳榮喜所
    經營之「金瑞芳資源回收場」（起訴書誤載為「金瑞方資源
    回收場」），由被告庚○○下車將所竊得之鋼筋販賣給不知
    情之陳榮喜，得手金額約6000元朋分花用殆盡。因認被告己○○就此部分涉犯刑法第321條第1項第4款加重竊盜罪嫌。
  (三)被告庚○○意圖為自己不法之所有，於98年8月中旬某日晚
    間23時許，在南投縣南投市中興新村第三市場內水果攤，徒
    手竊取甲○○所有之硬幣約1000元得手。因認被告庚○○就
    此部分涉犯刑法第320條第1項竊盜罪嫌。
二、按犯罪事實應依證據認定之，無證據不得認定犯罪事實；不
    能證明被告犯罪或其行為不罰者，應諭知無罪之判決，刑事
    訴訟法第154條第2項、第301條第1項分別定有明文。又事實
    之認定，應憑證據，如未能發現相當證據，或證據不足以證
    明，自不能以推測或擬制之方法，以為裁判基礎。且認定犯
    罪事實所憑之證據，雖不以直接證據為限，間接證據亦包括
    在內；然而無論直接或間接證據，其為訴訟上之證明，須於
    通常一般之人均不致有所懷疑，而得確信其為真實之程度者
    ，始得據為有罪之認定，最高法院40年台上字第86號及76年
    台上字第4986號分別著有判例可資參照。再刑事訴訟法第16
    1條已於91年2月8日修正公布，修正後同條第1項規定：檢察
    官就被告犯罪事實，應負舉證責任，並指出證明之方法。因
    此，檢察官對於起訴之犯罪事實，應負提出證據及說服之實
    質舉證責任。倘其所提出之證據，不足為被告有罪之積極證
    明，或其闡明之證明方法，無從說服法官以形成被告有罪之
    心證，基於無罪推定之原則，自應為被告無罪判決之諭知（
    最高法院92年台上字第128號判例意旨參照）。
三、關於被告庚○○、戊○○涉犯加重搶奪罪嫌（即一之(一)）部
    分：
  (一)公訴意旨認被告庚○○、戊○○涉犯上開加重搶奪罪，無非
    係以：證人即同案被告己○○於警詢時證述係被告戊○○要
    其去買檳榔順便行搶等語，及證人乙○○於警詢證述遭搶之
    情節為據。
  (二)訊據被告庚○○、戊○○均堅決否認有上開搶奪之犯行，被
    告庚○○辯稱：當天伊有與戊○○、己○○一起到「野百合
    檳榔攤」，戊○○要己○○下車去買香菸跟檳榔，伊沒有下
    車，不知道己○○要去搶錢等語；被告戊○○辯稱：當天伊
    有駕駛車牌號碼5776-LH號自用小客車搭載庚○○、己○○
    到「野百合檳榔攤」，伊要己○○下車去買香菸及檳榔，並
    沒有叫己○○去偷錢或搶錢，是己○○自己去搶的等語。
  (三)本院之判斷：
  1.經查，98年7月初某日中午12時許，被告戊○○駕駛車牌號
    碼5776-LH號自用小客車搭載被告庚○○及同案被告己○○
    到「野百合檳榔攤」，被告戊○○要同案被告己○○下車購
    買香菸及檳榔，被告庚○○及戊○○並未下車走進「野百合
    檳榔攤」之事實，業據被告庚○○、戊○○於警詢、偵訊及
    本院審理時均供述明確，核與證人即同案被告己○○及證人
    乙○○證述之情節相符，是被告庚○○及戊○○並無下車進
    入「野百合檳榔攤」為搶奪行為之事實，應堪予認定。
  2.又被告己○○係臨時起意，著手搶奪檳榔攤桌上零錢乙情，
    業據證人即同案被告己○○於原審審理時證述：「（問：你
    為何要拿『野百合檳榔攤』桌上的錢？）那時候身上也快要
    沒錢，我看到桌上有錢，才臨時起意去拿桌上的錢」、「（
    問：妳在下車前，有無跟庚○○、戊○○說『野百合檳榔攤
    』只有二個女人在僱，要下車行搶？）沒有。」、「（問：
    戊○○有無叫妳下車行搶？）沒有。」等語（見原審卷第16
    4至165頁），經核與證人乙○○於原審審理時證述遭搶之情
    形相符（見原審卷第152至155頁），足認被告庚○○及戊○○對於被告己○○著手搶奪「野百合檳榔攤」零錢一事，應
    不知情，尚難認被告庚○○、戊○○與被告己○○就著手搶
    奪一事有何犯意聯絡。
  3.至於證人己○○於警詢中雖曾證稱：係被告戊○○要其下車
    購買檳榔，並要其搶檳榔攤的錢等語（見上開警卷第46頁）
    ，惟證人己○○於原審審理時證述：「（問：為何妳在警詢
    中說是戊○○叫妳下車去買東西，並搶檳榔攤的錢？）那時
    候可能是我講錯話，那時候會緊張。」、「（問：庚○○有
    無叫妳下車行搶？）沒有。」、「（問：為何妳在偵訊中說
    是庚○○叫妳下車去搶的？）那時候一時緊張說錯話。」、
    「（問：為何妳在原審99年2月25日訊問時，妳說是庚○○
    對妳說『妳不是要去搶』？）當時一時緊張講錯話。」等語
    （見原審卷第165至166頁），是證人己○○對於被告庚○○
    及戊○○有無要其搶奪「野百合檳榔攤」一事，於警詢及原
    審審理時所證述之內容前後不一，且其或稱由戊○○叫其前
    往搶錢（見警卷第46頁）或稱由戊○○及庚○○叫其稱前往
    搶錢，或稱只有庚○○叫其前往搶錢等語（見98偵字第4088
    號卷第29頁），亦有前後不一情形，則其於不利於被告二人
    之指述是否可採，已有疑義，況證人己○○於原審審理時已
    一再證述，係其於購買檳榔時，臨時起意動手行搶等語，是
    尚難僅憑證人己○○於警詢之證述，遽予認定被告戊○○及
    庚○○有與被告己○○共同搶奪之犯意聯絡。又被害人乙○○於警詢及原審審理時係證述被告己○○下車拿取「野百合
    檳榔攤」零錢一事，並未證述被告庚○○及戊○○有何搶奪
    之犯行，尚無法依其證述之內容，認定被告庚○○及戊○○
    有與被告己○○共犯搶奪犯行之依據。
四、關於被告己○○涉犯上開加重竊盜罪嫌（即一之(二)）部分：
  (一)檢察官認被告己○○涉犯上開加重竊盜罪嫌，無非係以：被
    告己○○於警詢及偵訊中之自白，及證人陳榮喜之證述與被
    害人丁○○之指述為其依據。
  (二)訊據被告己○○於警詢、偵訊及審理中均堅決否認有上開加
    重竊盜之犯行，辯稱：伊沒有去南投縣南投市○○路467號
    後方工地，伊沒有參與該次竊盜案件等語。
  (三)本院之判斷：
  1.於98年7月中旬某日凌晨5時許，由被告戊○○駕駛車牌號碼
    5776-LH號自用小客車搭載被告庚○○，二人共同前往南投
    縣南投市○○路467號後方工地，竊取鋼筋1批，被告己○○
    並未隨行乙情，業據證人即同案被告庚○○於原審審理時證
    述明確（見原審卷第256、258頁），核與證人即同案被告戊○○於警詢時證述：於98年7月中旬某日凌晨5時許，伊開車
    搭載被告庚○○，由被告庚○○帶路直接開進南投縣南投市
    ○○路467號後方工地裡，二人下車把工地裡面的鋼筋1批約
    100公斤直接搬進後車廂後，載至資源回收場變賣得款1900
    元，變賣所得的錢用來玩電動玩具及吃喝花用殆盡等語相符
    （見投投警偵字第0980014104號卷第39頁），自堪予認定該
    次竊案被告己○○並未隨行。
  2.按採取問答式之證人證詞，應就其供述之全部，參酌卷內其
    他證據資料為綜合歸納之觀察，依經驗及論理法則衡情度理
    ，本於確信客觀判斷，方符真實發見主義之精神。如僅擷取
    其中之片言隻語，予以割裂分別評價，此證據之判斷自欠缺
    合理性而與事理不侔，即與論理法則有所違背（參照最高法
    院99年度台上字第2290號判決意旨）。查被告庚○○於警詢
    及偵訊時雖曾證稱：被告己○○有一起到南投縣南投市○○
    路467號後方工地等語，惟其於98年8月18日警詢時就該次同
    行之人先證述：當天是由張志銘駕駛一部白色自用小客車搭
    載伊、被告己○○及戊○○共四人，一起至南投市○○路
    467 號後方工地，由他們三人下車把鋼筋約100公斤直接搬
    進車子後車廂，當時伊因為害怕，所以並未下車幫忙等語（
    見上開警卷第8至9頁）；於98年8月21日警詢時復改稱：該
    處係由被告戊○○駕駛他母親所有之白色自用小客車，搭載
    伊、被告己○○及「哲明」共四人，由「哲明」及被告戊○○下車行竊等語（見上開警卷第29至30頁）；又於偵訊時證
    述：伊有去南營路467號後方工地，被告戊○○、己○○、
    李澤銘還有一位張志銘也有去，是張志銘、被告己○○及戊○○下車搬運鋼筋等語（見98年度偵字第4088號卷第34頁）
    ；復據證人即被告庚○○於原審審理時證稱：「（問：為何
    你在警詢時說是由戊○○開車載己○○、李澤銘還有你到南
    投市○○路467號後方工地？）警察叫我講這幾個出來，我
    那個時候我在南投中山公園釣魚，警察找我麻煩，叫我咬他
    們幾位出來。」、「（問：你在檢察官訊問時，檢察官有叫
    你要咬誰出來嗎？）沒有。」、「（問：檢察官有問你，你
    為何說戊○○、己○○、李澤銘還有一位張志銘有去南投市
    ○○路467號後方工地？）我是當時緊張所講的，我是會怕
    我們那裡南投分局的警察會找我麻煩。」等語（見原審卷第
    257頁）。依上開證人庚○○之證述觀之，其對於該次共犯
    竊盜案件之人究竟有幾人，其證述前後不一，檢察官亦未依
    據證人庚○○上開警詢及偵訊之證述認定張志銘、「哲明」
    或李澤銘有共犯南投市○○路467號後方工地竊案，且被告
    戊○○於警詢及原審審理時均未曾供述或證述張志銘、「哲
    明」或李澤銘等人有一同至南投市○○路467號後方工地行
    竊一事，復依上開實務見解，法院採信證人之證述時，不得
    將證人庚○○於警詢及偵訊中，有關被告己○○有一同行竊
    之證詞，割裂其他同行之人之事實而為認定，是證人庚○○
    證述被告己○○有同行一節，應不足採信。
  3.又證人即同案被告戊○○於偵訊中及原審審理時雖證稱：伊
    與被告庚○○及己○○一起去南投縣南投市○○路467號後
    方工地，由伊與被告庚○○下車偷鋼筋云云，惟證人戊○○
    就該次竊案僅有其與被告庚○○二人共同行竊一節，業據證
    人戊○○於警詢時證述明確（見上開警卷第39頁）；證人戊○○於原審審理時亦證述：「（問：你有無在98年7月中旬
    某日凌晨五時許，到南投市○○路467號後方工地，竊取鋼
    筋一批？）有。」、「（問：當時你和誰一起去？）我和庚○○一起去，由我開車載庚○○一起去，己○○沒有去。」
    、「（問：是誰提議要去南投市○○路467號後方工地竊取
    鋼筋？）是庚○○提議的。」、「（問：到達南投市○○路
    467號後方工地，是誰下去搬鋼筋？）我和庚○○都有下去
    搬鋼筋到車上，後來將鋼筋拿去賣。」等語（見原審卷第25
    9頁），是證人戊○○就被告己○○究竟有無同行至南投縣
    南投市○○路467號後方工地一事，其前後證述不一，尚難
    僅憑證人戊○○相互矛盾之證述，據以作為認定被告己○○
    不利之證據。況據證人戊○○於原審審理時證述：「（問：
    你和庚○○要去南投市○○路467號後方工地偷鋼筋以前，
    有沒有跟己○○說要一起去偷？）沒有。我和己○○、庚○○一起出去玩。」、「（問：庚○○和你說要去南投市○○
    路467號後方工地竊取鋼筋的時候，是在車內講的嗎？）我
    開車開到路邊看到那裡我就自己把車子停下來，我和庚○○
    就下車偷鋼筋了。」、「（問：己○○有沒有說要和你們一
    起去偷鋼筋？）沒有。」、「問：己○○有沒有下車去搬鋼
    筋？）沒有。」、「（問：庚○○提議要去南投市○○路46
    7號後方工地偷鋼筋的時候，己○○有聽到嗎？）己○○沒
    有聽到。」等語（見原審卷第262至264頁），是縱依證人戊○○之上開證述，亦無法認定被告己○○對於被告庚○○及
    戊○○竊取南投市○○路467號後方工地鋼筋一事，有何犯
    意聯絡或行為分擔，是被告己○○辯稱其從未參與南投市○○路467號後方工地竊案等語，尚堪採信。
五、關於被告庚○○涉犯上開竊盜罪嫌（即一之(三)）部分：
  (一)檢察官認被告庚○○涉犯上開竊盜罪嫌，無非係以：被告庚○○之自白及被害人甲○○之指述及現場指認照片2張，為
    其主要依據。
  (二)訊據被告庚○○堅決否認有上開竊盜之犯行，辯稱：伊沒有
    去中興新村第三市場的水果攤，也沒有竊取該水果攤的零錢
    等語。
  (三)本院之判斷：
  1.被告庚○○於警詢時供稱：98年8月中旬某日晚上12時許，
    張志銘駕駛一部白色自用小客車搭載己○○、戊○○及伊共
    四人，至南投縣南投市中興新村第三市場某水果攤，由己○○及張志銘2人下車到水果攤內偷竊硬幣約800元及水果，當
    時我因為害怕，所以未下車幫忙等語（見上開警卷第10頁）
    ；於警詢時復供稱：第三市場（水果攤）是由戊○○載伊及
    「哲明」三人一起去的，由「哲明」下車竊取硬幣得手出來
    後，再由戊○○進去市場裡面偷了一些水果等語（見上開警
    卷第30頁）；又於偵查中供稱：伊、己○○、戊○○及李澤
    銘一起到第三市場水果攤，是己○○、戊○○及李澤銘三人
    一起下車偷硬幣及水果，伊在車上睡覺，他們回來後有叫我
    起來吃水果等語（見98年度偵字第4088號卷第35頁）。依上
    開被告庚○○之供述觀之，其對於究竟與何人一同到中興新
    村第三市場行竊，前後供述不一，且對於究竟係何人著手行
    竊一節，供述亦不一致，則被告庚○○上開供述是否可信，
    已有疑義。又所謂自白，係指行為人對於犯罪之客觀構成要
    件及主觀構成要件俱供認不諱而言，倘被告僅陳述其客觀上
    有為構成要件之行為，惟主觀上否認有犯罪之犯意，仍非得
    認被告有自白犯罪。查被告庚○○於警、偵訊均否認有下車
    行竊，亦未供認其與他人間有何竊盜之犯意聯絡或有何行為
    分擔，僅供稱其當時在車上睡覺等語，是被告庚○○上開供
    述是否可謂已就竊盜犯行自白不諱，尚非全然無疑。
  2.查證人即被害人甲○○於警詢時證述：於98年7、8月中旬就
    發現水果攤被多次竊取零錢、水果等物品，因為我沒有看到
    是何人竊取的，所以我不能確認是否為被告庚○○等人所行
    竊等語（見上開警卷第83至84頁），依上開證人甲○○之證
    述，僅能證明其經營之水果攤有遭竊取零錢及水果等物品，
    至於其水果攤係於何時遭竊、如何遭竊、確實遭竊物品為何
    ，其均未能證述明確，其亦明白證述無法指認被告庚○○是
    否確為竊盜之行為人，是上開證人甲○○之證述，並無法據
    以認定被告庚○○涉犯公訴人所指之竊盜罪嫌之證據。又現
    場指認照片2張，係員警於事發後，要求被告庚○○至案發
    現場所拍攝之照片，其目的在於由被告庚○○指認案發地點
    ，尚難僅憑上開照片，遽以推論被告庚○○確有於該地點行
    竊之事實。
六、據上所述，被告庚○○、戊○○、己○○此部分所辯尚堪採
    信，本件公訴人所舉證據，並無法證明被告庚○○、戊○○
    有上開加重搶奪之犯行、被告己○○有上開結夥三人加重竊
    盜之犯行及被告庚○○有上開竊盜之犯行，本案依現有之事
    證，尚無法使本院形成被告庚○○、戊○○有上開加重搶奪
    犯行、被告己○○有上開結夥三人加重竊盜犯行及被告庚○○有上開竊盜犯行之有罪心證，而本院在得依或應依職權調
    查證據之範圍內，復查無其他積極證據足資證明被告庚○○
    、戊○○有上開加重搶奪之犯行、被告己○○有上開結夥三
    人加重竊盜之犯行及被告庚○○有上開竊盜之犯行，是公訴
    人所提證據，在訴訟上之證明尚未達到於通常一般之人均不
    致有所懷疑為真實之程度，依「罪證有疑，利於被告」之證
    據法則，自不能以推測或擬制之方法，為被告庚○○、戊○○及己○○有罪之認定，揆諸上開說明，被告庚○○、戊○○及己○○就此部分犯罪自屬不能證明。
七、原審因認被告等三人就上開被訴犯罪事實，均屬不能證明，
    而對被告庚○○、戊○○及己○○等三人為無罪之諭知，核
    無不合。檢察官上訴意旨仍執陳詞，為無理由，應予駁回。
八、被告等三人之竊盜、搶奪有罪部分，已經原審判決確定。
據上論結，應依刑事訴訟法第三百六十八條，判決如主文。
本案經檢察官丙○○到庭執行職務。
中    華    民    國    99    年    11    月     9    日
            刑事第七庭   審判長法  官 林 榮 龍
                               法  官 李 秋 娟
                               法  官 黃 仁 松
以上正本證明與原本無異。
搶奪部分得上訴。
竊盜部分不得上訴。
如不服本判決應於收受送達後十日內向本院提出上訴書狀，其未
敘述上訴理由者，並得於提起上訴後十日內向本院補提理由書（
均須按他造當事人之人數附繕本）「切勿逕送上級法院」。
                               書記官 鄧 智 惠
中    華    民    國    99    年    11    月    9     日

司法院資訊處製作；財團法人民間司法改革基金會備份。
